【裁判字號】    97,上訴,5330
【裁判日期】    980120
【裁判案由】    偽造文書等
【裁判全文】
臺灣高等法院刑事判決                97年度上訴字第5330號
上  訴  人
即  被  告  甲○○
            丙○○
共      同
選任辯護人  許峻鳴律師
            許進德律師
            林妍汝律師
上列上訴人因偽造文書等案件，不服臺灣板橋地方法院96年度訴
字第4736號，中華民國97年9月5日第一審判決（起訴案號：臺灣
板橋地方法院檢察署95年度偵字第19888號），提起上訴，本院
判決如下：
    主  文
上訴駁回。
    事  實
一、丙○○、甲○○、廖和登與廖錦地（已於民國94年8月22日
    死亡）係父子關係，丙○○受廖錦地委託保管臺新國際商業
    銀行新莊分行（下稱臺新商銀新莊分行）帳戶（帳號：0000
    0000000000號）之存摺、印章，並陪同廖錦地至銀行提領款
    項，以供廖錦地日常生活所需。嗣於94年3月26日廖錦地至
    臺北醫學大學附設醫院（下稱北醫）治療肺炎（原即患有大
    腸癌併肝臟轉移、糖尿病、腎衰竭及心律不整等病症），詎
    丙○○、甲○○、廖和登（未據檢察官起訴）因認廖錦地年
    歲已高，又患有多重疾病，可能不久人世，明知並未受有委
    任解除廖錦地於臺新商銀新莊分行上揭帳戶內之定存及提領
    現金，竟基於意圖為自己不法所有及行使偽造私文書之犯意
    聯絡，由丙○○等三人於94年3月29日下午6時許，在北醫附
    設停車場內謀議解除廖錦地上開帳戶內之新臺幣（下同）
    2,000萬元之定期存款合約，並提領該筆款項及分配等事宜
    ，議定後，即於同年3月30日中午某時許，推由廖門登、廖
    和登持上開存摺、印章前往臺新商銀新莊分行，接續在該行
    「定期存款解約登錄單」上盜蓋「廖錦地」之印文7枚，並
    在「取款憑條」盜蓋「廖錦地」之印文一枚後，請不知情之
    行員，代為填載解約及提款2,000萬元之內容，而未經授權
    偽以廖錦地名義製作「定期存款解約登錄單」及「取款憑條
    」之私文書，進而交付予不知情之銀行櫃檯承辦人陳怡君以
    行使之，足以生損害於廖錦地本人及臺新商銀新莊分行對於
    儲匯業務管理之正確性，陳怡君因而誤認丙○○、廖和登係
    經存戶廖錦地授權解約提領存款之人，而陷於錯誤，即辦理
    解除定存事宜，再將2,000萬元轉入上開帳戶，辦理提取現
    金，惟因該行內現金不足需時間向他行調取。於同日下午4
    時許始通知領款，丙○○、甲○○即至銀行領取2,000萬元
    之現金。嗣於翌日乙○○（即廖錦地之女）向臺新商銀之理
    財專員丁○○電話求證，得知廖錦地之2,000萬元定存遭解
    約及提領，即告知廖錦地，廖錦地向丙○○等三人追討，廖
    和登即將分得之400萬元存回上揭帳戶內，惟丙○○、甲○○遲不歸還，廖錦地遂於94年5月11日由乙○○擔任告訴代
    理人陪同至臺灣板橋地方法院檢察署提起刑事告訴，始查知
    上情。
二、案經廖錦地訴由臺灣板橋地方法院檢察署檢察官偵查起訴。
    理  由
壹、證據能力部分：
    按傳聞法則之重要理論依據，在於傳聞證據未經當事人之反
    對詰問予以核實，乃予排斥，惟若當事人已放棄對原供述人
    之反對詰問權，於法院審判時表明同意該等傳聞證據可作為
    證據，基於證據資料愈豐富，愈有助於真實發現之理念，並
    貫徹刑事訴訟法修法加重當事人進行主義之精神，確認當事
    人對於證據能力有處分權之制度，傳聞證據經當事人同意作
    為證據，法院認為適當者，亦得為證據。另當事人於調查證
    據時，對於傳聞證據表示「沒有意見」、「不用再傳喚詰問
    」，而未於言詞辯論終結前聲明異議，應視為已有將該等傳
    聞證據採為證據之同意，此刑事訴訟法第159條之5定有明文
    。本案被告丙○○、甲○○於本院審理時除表示乙○○、廖
    和登於偵查中之證詞無證據能力外，對其餘被告以外之人之
    證詞及卷內其他書證、物證之證據能力無意見，迄本院辯論
    終結前，被告及檢察官亦均未爭執本案所引用證據之證據能
    力，依刑事訴訟法第159條之5第2項之規定，應視為被告已
    同意本案相關之傳聞證據均可作為證據，本院斟酌本案引用
    之證據並非非法取得，亦無證明力明顯過低之情形，均得採
    為證據，先予敘明。
貳、實體部分：
一、訊據上訴人即被告丙○○、甲○○固坦承告訴人之身分證件
    、臺新商銀新莊分行帳戶之存款簿、印章皆由被告丙○○所
    保管，被告丙○○等三人於事實欄所載時、地有至臺新商銀
    新莊分行辦理定存解約，及提領上揭帳戶內之存款2,000萬
    元等節，惟矢口否認有何行使偽造私文書、詐欺取財等犯行
    ，被告丙○○辯稱：94年3月30日，伊確實有跟廖和登到臺
    新商銀新莊分行辦理告訴人即伊父親帳戶定存解約及提款之
    事情，伊會去辦理定存解約及提款，係因告訴人於同年3月
    29 日下午叫伊回家準備，並說把家裡之客廳騰出來，叫伊
    準備後事，又叫伊錢去領一領，當時告訴人說這些話之時，
    還有被告甲○○在場，其餘是否還有其他人在場，伊已記不
    得，告訴人說後，伊即與被告甲○○，請廖和登回來，伊等
    三人就在醫學院之停車場伊之車內討論如何辦理，伊等討論
    結果就是隔天去把錢領回來，是本件定期存款解約及提領現
    款2,000萬元之行為，均係告訴人所委託辦理，並無行使偽
    造文書、詐欺取財等犯行；被告甲○○辯稱：94年3月30日
    被告丙○○去臺新商銀新莊分行提領告訴人之定存一事伊知
    情，因為伊等三兄弟，在3月29日就已經討論好了，是因為
    告訴人之前要伊等將彼之定存領出來，所以伊等才一起討論
    如何去領，29日告訴人見伊等兄弟時說：彼身體不舒服，並
    說：錢去領一領一些分給兒女等語，叫被告丙○○把家裡整
    理一下，30日當天中午伊要上班，所以伊沒有去銀行，下午
    伊有拿到錢，因為當天下午銀行打電話給被告丙○○說可以
    去領錢，因廖和登下午有事，伊即與被告丙○○在下午4點
    多去銀行提領現金2,000萬元，後來伊有拿到400萬元，伊並
    無行使偽造私文書及詐欺等罪行云云。經查：
    (一)被告丙○○、甲○○對於告訴人廖錦地之身分證件、臺新
      商銀新莊分行帳戶之存款簿、印章皆由被告丙○○所保管
      ，被告丙○○、甲○○及證人廖和登等三人於事實欄所載
      時、地商議後，由丙○○、廖門登一同前往臺新商銀新莊
      分行辦理定存解約，提領上揭帳戶內之存款2,000萬元乙
      情直承不諱，核與證人廖和登於原審審理時證稱：94年3
      月29日除中午伊外出吃飯外均在醫院，同日下午6時許，
      與被告丙○○、甲○○於上開醫院之附設停車場內，討論
      有關伊父親即告訴人萬一過世，處理告訴人喪葬、遺產分
      配及領取告訴人存款等事宜，並決定翌日去銀行提領告訴
      人之存款，因之前伊等兄弟間有一共識，即包括提領告訴
      人存款、變更定存單等事務，均需三人在場，翌日即30日
      因被告甲○○無法去，即由伊與被告丙○○於中午到臺新
      商銀新莊分行辦理提款等語（見原審卷第155頁至158 頁
      ），若合符節，並有臺新國際商業銀行96年10月16日台新
      作文字促9614840號函（見96偵續一字第61號卷第41至44
      頁）、97年7月21日台新作文字第971018 5號函所附臺新
      商銀新莊分行交易明細表、取款憑條各一份、定期存款解
      約登錄單7份（見原審卷第226至228頁），北醫醫院診斷
      證明書2份（94交查字第183號卷第6、18頁）在卷可稽。
      關於被告2人與廖和登謀議於事實欄所載時、地前往台新
      銀行解約及提款2000萬之事實，至堪認定。
    (二)又查，證人廖和登於原審復證稱：94年3月30日至台新銀
      行領取父親廖錦地存款，未告知廖錦地，亦未事前徵詢取
      得父親同意，其3人實際上無提領之權利等語（見原審卷
      第167至169頁）；證人即台新商銀新莊分行櫃臺人員陳怡
      君於原審證稱：94年3月30日伊擔任臺新商銀新莊分行之
      櫃檯職務，只要有存摺、印鑑即可辦理定存解約，當時係
      由丙○○及另一位先生辦理定存解約，後因現金不足，故
      請被告丙○○等人於下午3點半後再來提領現金，定存解
      約時，伊有依留存之資料，請理財專員丁○○打電話聯絡
      本件之聯絡人，伊並未與告訴人聯絡等語（見原審卷第20
      5、206頁）；證人即臺新商銀新莊分行之理財專員丁○○
      證稱：陳怡君請伊打電話聯絡告訴人，電話是乙○○接的
      ，不清楚告訴人是否知情等語（原審卷第233、237頁）；
      證人乙○○於原審審理時證稱：30日中午約12點多，有一
      通電自稱係臺新商銀理財專員，說要找告訴人，伊即告知
      該人，告訴人不方便聽電話，之後電話即轉語音，伊認為
      告訴人在醫院，應該不可能領錢等語（見原審卷第138、
      139頁），由證人廖和登、乙○○、陳怡君及丁○○等人
      上揭證詞可知，廖和登直接證稱本件告訴人存款解約及提
      領現金之前，告訴人並不知情亦未授權外，其餘包括銀行
      辦理領款之陳怡君、丁○○，接受確認查詢之乙○○，亦
      一致證稱均未聯絡到告訴人，足認證人廖和登所述：本件
      解約、領款前，廖錦地並不知情，亦未授權等情，洵非杜
      撰；不惟如此，廖和登於原審復證稱：領款後，伊分得40
      0萬元等語（見原審卷第158頁），另廖錦地育有被告2 人
      ，廖和登、乙○○及廖白喬5名子女等情，均為被告2 人
      所不爭執。縱認廖錦地身故，扣除醫療費、喪葬費用及遺
      產稅費用後，依法定應繼分計，就上述2000萬元而言，其
      可能分得之遺產，其金額明顯低於400萬元，衡情度理，
      證人廖和登並無因繼承利益，甘冒己身遭偽造文書刑責訴
      究風險，而誣陷被告2人之誘因，其上開所證，有其可信
      度。
    (三)再者，被告等人解約提款後，告訴人先於同年5月1日在北
      醫委請公證人陳幼麟製作內載有：「並於中華民國94年3
      月30日趁本人昏迷不醒中，未經本人同意擅自對本人名下
      所有之台新銀行新莊分行未到期定期存單，逕行提前解約
      ，並提領之現金貳仟萬元整，並就上述事件追究行為人之
      責任。」等內容之委託書，請其女乙○○代行其追訴權利
      ，並於同年5月11日由乙○○陪同親至臺灣板橋地方法院
      檢察署提出告訴；再於同年月30日親至臺新商銀新莊分行
      辦理變更印鑑等舉動，此有卷附委託書、詢問筆錄（94交
      查字第4、5頁，第12至17頁）及臺新國際商業銀行97年6
      月30日函可證（見原審卷第91至95頁）。而告訴人在上述
      認證期間之精神狀態，尚能自由表達意思，亦經證人即公
      證人陳幼麟於原審審理時結證稱：有確定廖錦地有如委託
      書上所載之意思表示，有確定此意思後，才敢證明這份委
      託書是他簽的，公證時有反覆詢問告訴人，告訴人可以表
      示意思，告訴人之意思清楚，否則不會就委託書作成公證
      ，2000萬部分有特別問過當事人等語明確（見原審卷第
      130至132頁，第152頁）；又偵查詢問筆錄有關告訴被告
      等犯罪之內容，雖均載由告訴代理人乙○○之陳述，惟並
      無記載告訴人神智不清或無法表達意見之內容，然原審就
      申告之錄影帶勘驗結果，告訴人有下列表示及舉措：「偶
      而稍微陳述並向詢問者自主點頭行為」、「廖錦地與乙○○說話」、「廖錦地朝詢問方向說話及點頭行為」、「於
      乙○○跟廖錦地說完話後，廖錦地朝詢問方向說話」（見
      原審卷第195頁），是告訴人雖於偵查中由告訴代理人陳
      述，但亦無證據足以證明係在告訴人無意識之狀態下為之
      ，自難認有違告訴人意思提告情事。從而，上述委託書之
      認證及向地檢署提出本案告訴，應係出於告訴人自主之意
      思所為，殆無疑義。衡諸告訴人與被告2人乃父子骨肉至
      親，告訴人如曾授權被告2人解約提款，顯無大肆周章委
      請公證人陳幼麟認證委托書，進而由代理人乙○○陪同親
      赴地檢署申告被告2人偽造文書，復接續辦理上揭帳戶印
      鑑變更，以維權益之理，益徵，證人廖和登證稱：前往台
      新銀行領款，告訴人事前不知情，亦未授權等語，應有所
      本，可以信實。
    (四)至證人廖和登於原審雖證稱：當日3人只決定提款支付醫
      療費用，伊不知定存解約情事，以為只是提領活存云云。
      惟其於原審亦證稱：被告丙○○於中午時分，確曾在銀行
      外購入一只大袋子等語。被告丙○○亦自承：因為伊等認
      為領這麼多錢，要裝錢，即在銀行外購買一個大旅行袋等
      語，是證人廖和登與被告丙○○同至銀行辦理提領手續，
      又知被告丙○○購入大旅行袋盛裝提款等節，足認其知悉
      所提領要非區區款項無訛。所云：僅知去領一般活存充作
      醫藥費，不知係要提領2000萬定存云云，應屬避重就輕之
      詞，此部分證詞，不足採信。
    (五)證人陳怡君於原審雖證稱：有請丁○○聯絡廖錦地本人，
      丁○○聯絡後稱，廖錦地只是行動不方便，知道要領錢的
      事云云（見原審卷第205頁）。然與證人丁○○於原審證
      稱：接電話是告訴人女兒，事後知悉接電話是乙○○，乙○○表示告訴人不方便接電話，不確定告訴人是否知悉領
      錢之事等語（見原審卷第237頁），其2人關於確認過程告
      訴人是否知悉解約定存提款之證詞，已生齟齬，況其二人
      作證時，均不否認未與告訴人親自洽談，證人陳怡君復自
      承電話確認過程伊未參與（見原審卷第206頁倒數第1行）
      。是陳怡君上開證詞，殊難採為告訴人知悉被告2人取款
      之認定明甚。至證人丁○○雖亦證稱：告訴人女兒乙○○
      知悉告訴人2個兒子要取款之事云云（見於原審卷237頁9
      行）。然證人乙○○於原審作證時，否認曾與丁○○交談
      等情（見原審第139頁）。再者，證人陳怡君於原審復證
      稱：依照定存人之存摺及印鑑即可辦理解約，如果金額較
      大，本人沒來我們會用電話照會本人，但一般只需存摺及
      印鑑即可辦理，當時是告訴人2個兒子來辦理，有請丁○○與告訴人2個兒子進行瞭解，他們表示要領現金，後來
      請丁○○撥電話知會廖錦地本人等情（見原審卷第204、
      205頁）。其意似指因告訴人本人未親自到銀行辦理解約
      ，僅由其2個兒子前往辦理，且提領金額過鉅，始例外向
      告訴人本人確認，以昭慎重？惟丁○○當日既未能向告訴
      人本人確認，已如上述，該行憑何判斷解約取款係告訴人
      本人授權，並同意被告等人辦理解約提款手續？所證明顯
      矛盾！從而，證人丁○○所述：該行就本件定存解約提領
      情事確認過程係乙○○接電話，乙○○表示知道告訴人2
      子提款情事乙節，殊堪置疑？參以台新銀行定存解約過程
      ，憑存摺及印鑑即可，原則上無需本人親自辦理，亦無需
      任何委託文件，已經證人陳怡君證述如上，足認該銀行就
      存戶權益保障之安全控管鬆弛，本案復牽涉盜領爭議，攸
      關陳、劉2人職責疏失利害，其2人為避就卸責，誇飾解約
      前已經確認，極其可能，自難憑其2人上述互為出入及與
      事理矛盾之證詞，執為告訴人已授權被告等解約領款之認
      定，自毋庸言。
    (六)證人廖武士即告訴人之弟，經原審傳訊因病未到庭，辯護
      人捨棄傳訊，惟於偵查中證稱：「（問：你們2人是否知
      道在廖錦地住院期間，他兒子有將他的銀行存款2,000萬
      元領出？）我知道，是我大哥告訴我的，他有跟我說他的
      大兒子說這筆錢領出會分給他的全部兄弟姐妹，他不會多
      拿。．，」等語，此一證詞，僅可證明證人有聽到告訴人
      陳述，被告等人將其存款提領之事實，文意中並未提及被
      告等於領款前是否業經告訴人同意或授權，是不能以該名
      證人於偵查中之證詞，引為有利被告等人之證據。
    (七)辯護意旨意又以：告訴人於88年1月之前，將財產以及身
      份證明文件、印章等物品委託三子廖和登（當時名為廖門
      燈）保管，惟於88年1月21日時，告訴人主動收回置於廖
      和登處之財產，並轉由被告丙○○保管，告訴人於88年1
      月間係基於己願，主動將其所有之財產交由丙○○保管，
      每個月也均與丙○○一同前往取款，持續到案發當時已經
      6年有餘，可知告訴人與丙○○間就財產之處置積了相當
      之信任關係，且廖錦地於88年之際即有以後分產時，兒子
      多分一點，女兒少分一點之交待，可得推論告訴人在自覺
      將不久於人世而有分配財產予兒女之必要時，委託授權丙○○將其所有之存款提出，並將款項區分給兄弟姊妹云云
      。並舉移交清冊一紙（見94年交查字第183號第60頁）、
      證人即見證人廖坤山於94年12月12日偵訊時之證言：「廖
      錦地88年在新莊家中打電話給我與士（即廖武士），要求
      我們作證明，因為在88年前錦（即廖錦地）在移交清冊上
      的東西都交給廖門燈保管。當天燈（即廖門登）就把財產
      交給錦，再由錦將東西交給章保管，並且交待就財產方面
      ，男生分多一點，女生分少一點。數目沒有講。」（見94
      年交查字第183號第66頁）、「（88年開始或之前，廖錦
      地生活是誰在照顧？）誰照顧我不知道，我知道廖錦地的
      大兒子都會陪同他去領錢來生活。」、「（每個月都去領
      嗎？你如何得知？）每個月都去領錢，我伯父來我家喝酒
      時跟我說的。」（見原審97年6月18日審判筆錄）以及同
      為見證人之廖武士證言可查：「當時是我大哥叫我們去他
      家…當時我大哥有拿銀行的帳簿給他的大兒子…帳冊、印
      章等是當場交給他的大兒子，有說要叫大兒子幫忙保管。
      」等語（見96年偵續字第95號頁35）為證云云。惟查：觀
      之移交清冊第2行點收保管人原記載「丙○○」，後經刪
      去改為「廖錦地」，證人廖坤山，廖武士證稱：是當場改
      的，本來燈（指廖和登）是要交給丙○○，丙○○認為不
      妥等語（見94交查字第183號卷第67頁）。從而，告訴人
      是否早於88年1月間即將系爭存摺交予丙○○保管，已屬
      可疑？且保管存摺乙事，亦無足推論告訴人已預先授權丙○○於6年後，其病危之際，得解約提款，況依證人廖坤
      山於原審所證，被告丙○○係陪同告訴人提款。如已預先
      概括授權，告訴人豈需多此一舉躬自前往？從而，上開移
      交清冊、證人廖坤山、廖武士所證，均無足證明本件地存
      解約及提款，已獲得告訴人授權至明。
    (八)綜上，本件事證明確，被告丙○○、甲○○事實欄所載之
      行使偽造文書及詐欺犯行，堪以認定，自應依法論科。
二、法律適用：
    (一)按被告行為後刑法已於94四年2月2日修正公布，95年7月1
      日施行（下稱修正後之刑法），有關新舊法之適用原則，
      於比較時應就罪刑有關之共犯、未遂犯、想像競合犯、牽
      連犯、連續犯、結合犯，以及累犯加重、自首減輕暨其他
      法定加減原因（如身分加減）與加減例等一切情形，綜其
      全部罪刑之結果而為比較（此即罪刑綜合比較原則），且
      就比較結果，須為整體之適用，不能割裂分別適用各該有
      利於行為人之法律（此即擇用整體性原則），此有最高法
      院27年上字第2615號判例、95年度第8次刑事庭會議決議
      可資參照。被告行為後
      (1)刑法第28條關於成立共同正犯之標準，將原來共同正犯
        之共同「實施」犯罪，改為共同「實行」犯罪，剔除完
        全未參與犯罪相關行為之「實行」的「陰謀共同正犯」
        及「預備共同正犯」，是修正後之共同正犯之可罰性要
        件之範圍業已有限縮。
      (2)刑法刪除第55條關於牽連犯之規定，本件被告所犯上開
        行使偽造私文書罪及詐欺取財罪2罪間，具有手段、目
        的之牽連犯關係，依修正前即行為時之規定，應從一重
        之行使偽造私文書罪處斷；依修正後之刑法既已刪除牽
        連犯之規定，則所犯上述各罪應依數罪併罰之規定分論
        併罰。比較新舊法之規定，修正後之規定並非較有利於
        被告，依修正後刑法第2條第1項之規定，應適用行為時
        之法律，即適用修正前刑法第55條牽連犯之規定，從一
        重處斷。
      (3)關於罰金刑，刑法分則編各罪所定罰金刑之貨幣單位原
        為銀元，修正前刑法第33條第5款規定：「罰金：一元
        （銀元）以上。」，而依罰金罰鍰提高標準條例規定，
        就72年6月26日前修正之刑法部分條文罰金數額提高2至
        10倍，其後修正者則不提高倍數，並依現行法規所定貨
        幣單位折算新臺幣條例規定，以銀元一元折算新臺幣三
        元；修正後刑法第33條第五款規定：「罰金：新臺幣一
        千元以上，以百元計算之。」，刑法第33條第5款所定
        罰金貨幣單位經修正為新臺幣後，刑法分則各罪所定罰
        金刑之貨幣單位亦應配合修正為新臺幣，為使刑法分則
        編各罪所定罰金之最高數額與刑法修正前趨於一致，乃
        於95年6月14日經總統以華總一義字第09500085181號令
        公布施行增訂刑法施行法第1條之1：「中華民國九十四
        年一月七日刑法修正施行後，刑法分則編所定罰金之貨
        幣單位為新臺幣。九十四年一月七日刑法修正時，刑法
        分則編未修正之條文定有罰金者，自九十四年一月七日
        刑法修正施行後，就其所定數額提高為三十倍。但七十
        二年六月二十六日至九十四年一月七日新增或修正之條
        文，就其所定數額提高為三倍。」，從而，刑法分則編
        各罪所定罰金刑之最高數額，於上開規定修正後並無不
        同，惟修正後刑法第33條第5款所定罰金刑最低數額，
        較之修正前提高，自以修正前刑法第33條第5五款規定
        有利於被告，是綜合上揭論述，就共同正犯、牽連犯及
        罰金最低額之規定，修正前刑法之規定並無不利之情形
        ，依刑法第2條第1項之規定，應適用修正前之刑法規定
        。
      (4)罰金罰鍰提高標準條例第2條業已刪除，刑法第41條第1
        項前段關於易科罰金之折算標準已由舊法之銀元一百元
        、二百元、三百元（按修正前第41條第1項規定之折算
        標準係得以銀元一元以上銀元三元以下折算一日，並依
        罰金罰鍰提高標準條例第二條規定，就易科罰金折算一
        日之數額提高為一百倍）修正為新臺幣一千元、二千元
        、三千元，因屬相當科刑規範事項之變更（按易科罰金
        ，固兼有執行事項之本質，惟其折算標準為裁判時所應
        諭知，歷經相當於科刑之程序，故與一般純屬執行之程
        序有別，宜予視同科刑規範），自有就新舊法規定比較
        之必要，經依修正後刑法第2條第1項規定比較新舊法結
        果，以被告行為時之舊法較為有利於被告；末查，現行
        刑法施行法第1條之1之立法理由謂：「刑法24年施行後
        ，為解決國民所得經濟水準已大幅提昇問題，有關罰金
        與罰鍰倍數之調整及銀元與新臺幣之折算標準，訂有『
        罰金罰鍰提高標準條例』及『現行法規所定貨幣單位折
        算新臺幣條例』，除罰金以一銀元折算三元新臺幣外，
        並將72年6月26日以前修正之刑法部分條文罰金數額提
        高為十倍；其後修正者則不再提高倍數，亦即刑法分則
        各罪罰金數額視前開情形分別提高為三十倍或三倍。考
        量新修正之刑法施行後，不再適用『現行法規所定貨幣
        單位折算新臺幣條例』，為使罰金數額趨於一致，避免
        衍生新舊法比較適用問題，以緩和實務適用法律之衝擊
        ，於不變動罰金數額之前提下，爰為第二項規定。」，
        是從立法理由知，該條立法之目的即在避免比較新舊法
        之煩瑣，且該條係屬準據法之特別規定，無與罰金罰鍰
        提高標準條例有關規定，再行比較新舊法適用之問題，
        本件上開刑法第339條第1項罰金刑最高額部分係屬於「
        九十四年一月七日刑法修正時，刑法分則編未修正之條
        文定有罰金者」，於法律之適用自應就新法之法定刑變
        更為新臺幣，並提高其罰金刑金額為30倍，附此敘明。
   (二)核被告等盜蓋告訴人之印章，偽造定期存款解約登錄單7份
     、取款憑條1份，並行使上揭偽造私文書，用以向臺新商銀
     新莊分行之櫃臺員工施用詐術，自足以生損害於告訴人及
     臺新商銀新莊分行對於儲匯業務管理之正確性；次按盜用
     印章與盜用印文為不同之犯罪態樣，盜取他人之印章持以
     蓋用，當然產生該印章之印文，祇成立盜用印章罪，不應
     再論以盜用印文罪，亦非盜用印章行為為盜用印文行為所
     吸收，此有最高法院86年台上3295號判例足參。被告偽造
     告訴人名義之定期存款解約登錄單7份、取款憑條1份，持
     向臺新商銀新莊分行辦理解除定存及領款，核其所為係犯
     刑法第216條、第210條行使偽造私文書罪、第339條第1項
     之詐欺取財罪。被告二人利用不知情之銀行行員在上揭私
     文書上登載帳號、金額後再盜蓋印章，以偽造上揭私文書
     ，均為間接正犯。又被告等與證人廖和登間，就上揭行使
     偽造私文書罪、詐欺取財罪間，有犯意聯絡及行為分擔，
     應依修正前之刑法第28條之規定，論以共同正犯。被告等
     於台新商銀定期存款解約登錄單、取款憑條上盜蓋廖錦地
     之印章之行為，係偽造上揭私文書之階段行為，又其偽造
     私文書之低度行為為行使偽造私文書之高度行為所吸收，
     均不另論罪。被告等為同一目的，先後8次盜蓋告訴人之印
     文於上揭定存解約單及取款憑條，行使偽造之私文書，各
     次犯行，時間密接，獨立性低，係為詐取告訴人2,000萬存
     款之同一目的而為，係接續犯，應論以一行使偽造私文書
     、詐欺取財罪。就行使偽造臺新商銀定期存款解約登錄單
     部分起訴書未據裁明，既與已經起訴之偽造取款憑條事實
     ，有實質上一罪關係，為起訴效力所及，本院自應併予審
     究。被告等所犯上開行使偽造私文書罪、詐欺取財罪間，
     具有手段、目的之牽連犯關係，依修正前刑法第55條之規
     定，應從一重之行使偽造私文書處斷。原審調查後，認被
     告2 人罪證明確，並審酌被告等人均受有良好教育，竟為
     圖不法利益，於告訴人住院期間，擅自偽造私文書，用以
     詐欺告訴人之財物，所侵害之財產法益達2,000萬元，及告
     訴人為被告2人之父親，2人所為破壞家庭之和諧，犯罪後
     狡飾犯行等一切情狀，各量處有期刑1年。再以被告2人犯
     罪時間均係在96年4月24日之前，合於中華民國九十六年罪
     犯減刑條例之規定，均應依該條例第2條第1項第3款、第7
     條規定，各減其宣告刑二分之一，並依同條例第9條、修正
     前刑法第41條第1項之規定諭知易科罰金之折算標準。附敘
     明被告丙○○、甲○○在偽造廖錦地定期存款解約登錄單
     上盜蓋之「廖錦地」印文七枚、偽造廖錦地取款憑條上盜
     蓋之「廖錦地」印文一枚，均係盜用印章所製成之印文，
     於刑法第219條之規定不符，不併予宣告沒收之旨。認事用
     法，俱無違誤，量刑亦屬妥適，被告2人上訴否認犯罪，為
     無理由，自應予駁回。
據上論斷，應依刑事訴訟法第368條，判決如主文。
本案經檢察官王清杰到庭執行職務。
中    華    民    國    98    年    1    月    20    日
                  刑事第二十二庭審判長法  官  何菁莪
                                      法  官  莊明彰
                                      法  官  江振義
以上正本證明與原本無異。
如不服本判決，應於收受送達後十日內向本院提出上訴書狀，其
未敘述上訴之理由者並得於提起上訴後十日內向本院補提理由書
（均須按他造當事人之人數附繕本）。
                                      書記官  陳韋杉
中    華    民    國    98    年    1     月    20    日
附錄本案論罪科刑法條全文：
中華民國刑法第216條
行使第 210 條至第 215 條之文書者，依偽造、變造文書或登載
不實事項或使登載不實事項之規定處斷。
中華民國刑法第210條
偽造、變造私文書，足以生損害於公眾或他人者，處 5 年以下有
期徒刑。
中華民國刑法第339條
意圖為自己或第三人不法之所有，以詐術使人將本人或第三人之
物交付者，處5年以下有期徒刑、拘役或科或併科1千元以下罰金
。
以前項方法得財產上不法之利益或使第三人得之者，亦同。
前二項之未遂犯罰之。


司法院資訊處製作；財團法人民間司法改革基金會備份。
